【裁判字號】    98,訴,2831
【裁判日期】    990129
【裁判案由】    確認委任關係不存在
【裁判全文】
臺灣板橋地方法院民事判決              98年度訴字第2831號
原      告  乙○○
            丙○○
訴訟代理人  陳  隆律師
複代理人    林哲健律師
被      告  東銓科技股份有限公司
法定代理人  吳瑜瑱
            丁○○
上列當事人間請求確認委任關係不存在事件，經本院於99年1月2
8日言詞辯論終結，判決如下：
    主  文
確認原告乙○○與被告間之董事委任關係不存在。
確認原告丙○○與被告間之監察人委任關係不存在。
訴訟費用由被告負擔。
    事實及理由
一、程序方面：
  (一)按解散之公司，除因合併、分割或破產而解散外，應行清算
    ；又股份有限公司之清算，原則上以董事為清算人，但公司
    法或章程另有規定或股東會另選清算人時，不在此限，此觀
    公司法第24條、第322條第1項規定即明。次按公司與董事間
    訴訟，除法律另有規定外，由監察人代表公司，股東會亦得
    另選代表公司為訴訟之人，公司法第213條前段亦定有明文
    ，而清算人於執行清算事務之範圍內，除本節另有規定外，
    其權利義務與董事同，亦有公司法第324條規定可資參照。
    基此，董事原則上應為清算人，且清算人之權利義務與董事
    同，則董事以清算人身分對董事為訴訟，亦難免有徇私之舉
    。依同一法理，仍不宜由董事以清算人身分對董事為訴訟。
    況且清算中，公司股東會與監察人依然存續。因此，對董事
    之訴訟依法即仍應由監察人或股東會所選任之人代表公司為
    之，始為適法（最高法院94年度台上字第230號判決意旨參
    照）。查本件被告公司於民國98年9月14日經經濟部以經授
    中字第09833040660號函解散登記，依上開規定，即應行清
    算程序，且因本件就原告乙○○部分係屬公司與董事間之訴
    訟，揆之前揭說明，原告以被告公司之監察人即丁○○為本
    件訴訟被告之法定代理人，於法有據。
  (二)股份有限公司之清算，以董事為清算人，但公司法或章程另
    有規定或股東會另選清算人時，不在此限。又清算人有數人
    時，得推定一人或數人代表公司，如未推定時，各有對於第
    三人代表公司之權。於股份有限公司之清算準用之。公司法
    第322條第1項、第334條及第85條第1項前段分別定有明文。
    本件就原告丙○○部分係屬與被告清算中公司間之訴訟，原
    告以被告公司之董事長甲○○為本件訴訟被告之法定代理人
    ，洵屬正當，合先敘明。
二、原告起訴主張：
    緣原告乙○○、丙○○分別係受任為被告公司之董事及監察
    人，然因故無法繼續勝任董事及監察人之職務，是原告分別
    於98年3月6日以台北成功郵局第00273號、98年2月10日以台
    北法院郵局服務台第66號存證信函，各通知被告終止董事及
    監察人委任關係之意思表示，另以副本通知主管機關經濟部
    。經濟部並因而於98年3月10日、98年2月13日以經授中字第
    09831712440、09831869110號函通知被告公司應依公司法第
    387條規定為登記事項之變更，惟被告公司竟相應不理，未
    依法向經濟部辦理變更登記。倘原告列名為被告公司之董事
    及監察人，將導致其可能遭受公司法基於董事及監察人地位
    （公司負責人）所產生之相關法律責任，而此一風險確實得
    藉由確認委任關係不存在之訴訟加以除去。又被告公司雖解
    散其公司之營業登記，然既未經解散清算終結，其法人格仍
    然存在，原告仍登記為被告公司之董事及監察人，兩造間委
    任關係是否存在，對於原告等私法上之地位，亦有不確定而
    受有侵害之危險，原告即提起本件確認之訴，以持判決向主
    管機關經濟部辦理變更登記，應認有即受確認之法律上利益
    。又按公司與董事間之關係，除本法另有規定外，依民法關
    於委任之規定；公司與監察人間之關係，從民法關於委任之
    規定。又按當事人之一方，得隨時終止委任契約，公司法第
    192條第4項、第216條第3項及民法第549條第1項分別定有明
    文。本件原告等二人既分別以存證信函向被告公司為終止委
    任關係之意思表示，並由被告公司簽收，且副本亦送主管機
    關經濟部存查，則依前開規定，兩造間之委任關係已因原告
    等終止而不存在。為此，提起本件訴訟，並聲明求為判決確
    認原告乙○○與被告公司間董事委任關係不存在、原告丙○
    ○與被告公司間監察人委任關係不存在。
三、被告則以已向經濟部申請變更登記，目前尚在辦理中。併聲
    明駁回原告之訴。
四、按確認法律關係之訴，非原告有即受確認判決之法律上利益
    者，不得提起之，民事訴訟法第247 條第1 項前段定有明文
    。又法律關係之存否不明確，致被上訴人在私法上之地位有
    受侵害之危險，而此危險得以對於上訴人之確認判決除去之
    者，即得依民事訴訟法第247 條之規定提起確認之訴，亦有
    最高法院52年臺上1922號判例意旨可資參照。本件被告公司
    已由主管機關為解散登記，有被告公司變更登記表及公司基
    本資料查詢表各乙件附卷可稽，是依公司法第26條之1準用
    同法第24、25條規定，被告公司即應行清算程序，且於清算
    範圍內，視為尚未解散；再依公司法第322條第1項前段、第
    324條規定，股份有限公司之清算，原則上係以董事為清算
    人，且清算人於執行清算事務之範圍內，除另有規定外，其
    權利義務與董事同。且清算人就任後應檢查公司財產情形，
    並造具財務報表及財產目錄，送交監察人審查，故原告乙○
    ○與被告公司間董事委任關係，原告丙○○與被告公司間監
    察人委任關係是否存在，即原告乙○○、丙○○是否具被告
    董事及監察人身分，如不訴請確認，原告二人就被告公司清
    算事務之權利義務是否存在即無法明確，故原告二人在私法
    上之地位確有受侵害之危險。另參酌最高法院89年度台上字
    第1146號判決意旨：「上訴人訴請確認兩造間董事長之委任
    關係不存在部分，已獲勝訴判決，其自可於判決確定後單獨
    持向主管機關申請變更登記，無請求被上訴人協同辦理之必
    要，其仍請求被上訴人協同辦理塗銷登記，欠缺權利保護要
    件」，則原告二人既主張於98年3月6日及同年2月10日分別
    以存證信函通知被告終止董事、監察人委任關係之意思表示
    ，原告二人即無被告公司董事及監察人之身分等語，惟因與
    被告公司登記資料中仍列原告二人為其董事及監察人之客觀
    狀況不符，致原告二人私法上之地位有不明確之情形。倘能
    取得本件確認之訴之勝訴判決，則原告二人除得依前揭判決
    意旨持以向主管機關辦理董事及監察人之變更登記外，亦可
    除去依公司法第23條第1項、第161條之1第2項、第172條之1
    第6項、第209條第5項、第259條、第267條第7項、第279條
    第3項及第331條第5項等基於董事地位（公司負責人），及
    公司法第213條基於監察人地位（代表公司訴訟）而可能負
    擔法律責任之不安狀態。至於被告抗辯已向經濟部申請變更
    登記云云，惟於本院言詞辯論終結時主管機關之登記資料尚
    登載原告二人分別被告公司之董事及監察人，且依被告所提
    變更登記申請書所載係申請補辦董事、監察人確認委任關係
    不存在等情，似仍須以訴訟確認之，故被告所辯各節非得逕
    為除去原告仍為被告公司之董事、監察人之不安狀態及危險
    ，是依上揭規定及說明，堪認原告二人公司提起本件確認之
    訴，請求確認渠等與被告間之董事、監察人委任關係不存在
    ，以排除前開所述之不安狀態及危險，自屬有受確認判決之
    法律上利益。
五、按公司與董事間之關係，除本法另有規定外，依民法關於委
    任之規定；公司與監察人間之關係，從民法關於委任之規定
    。又按當事人之一方，得隨時終止委任契約，公司法第192
    條第4項、第216條第3項及民法第549條第1項分別定有明文
    。本件原告等二人主張先前曾以存證信函向被告公司為終止
    委任關係之意思表示，並由被告公司簽收，且副本亦送主管
    機關經濟部存查之事實，業據原告提出與其所述情節相符之
    存證信函及經濟部函文影本各2件為證，復經本院依職權向
    台北縣政府調閱被告公司登記案卷資料互核相符，而被告公
    司對此亦不爭執，自堪信原告上開主張為真實而可採信。
六、綜上所述，因原告二人已終止與被告公司間之董事、監察人
    委任關係，故原告提起本件訴訟請求確認渠等與被告公司間
    董事及監察人之委任關係不存在，於法有據，為有理由，應
    予准許。
七、結論：依民事訴訟法第78條，判決如主文。
中    華    民    國    99    年    1    月    29    日
                  民事第三庭    法  官  張紫能
以上正本係照原本作成
如對本判決上訴，須於判決送達後20日內向本院提出上訴狀
中    華    民    國    99    年    1    月    29    日
                                書記官  蔡佳容

司法院資訊處製作；財團法人民間司法改革基金會備份。
